臺灣高等法院民事判決　　　　　　　　　96年度上易字第15號
　　上　訴　人　億倫企業工程有限公司
　　法定代理人　甲○○
　　訴訟代理人　蔡信章律師
　　上　訴　人　合興預拌混凝土股份有限公司
　　法定代理人　乙○○
　　訴訟代理人　陳鼎正律師
上列當事人間請求損害賠償事件，兩造對於中華民國95年11月10
日台灣板橋地方法院94年度訴字第454號第一審判決均提起上訴
，本院於96年5月1日言詞辯論終結，判決如下：
    主  文
原判決主文第一項關於命合興預拌混凝土股份有限公司給付超過
「新台幣貳拾柒萬捌仟參佰貳拾伍元，及自民國九十四年三月二
十三日起至清償日止，按年息百分之五計算之利息」部分，及該
部分假執行之宣告，暨訴訟費用之裁判除確定部分外廢棄。
上揭廢棄部分億倫企業工程有限公司在第一審之訴及假執行之聲
請均駁回。
合興預拌混凝土股份有限公司其餘上訴駁回。
億倫企業工程有限公司之上訴駁回。
第一、二審訴訟費用除確定部分外由合興預拌混凝土股份有限公
司負擔五分之一，餘由億倫企業工程有限公司負擔。
    事實及理由
一、本件上訴人億倫企業工程有限公司（下稱億倫公司）主張略
    以：億倫公司因承攬訴外人行政院農業委員會林務局新竹林
    區管理處（下稱新竹林管處）「烏來區第37林班崩塌地處理
    工程」，於民國93年6月2日與上訴人合興預拌混凝土股份有
    限公司（下稱合興公司）簽訂混凝土買賣契約書（下稱系爭
    買賣契約），購買抗壓強度210kgf/c㎡之混凝土。並約定如
    林務局鑽心取樣未達前開強度，拆除重作之全部工料費用由
    合興公司負責支付，合興公司並須賠償億倫公司信譽等損失
    新臺幣（下同）240萬元（即前開工程款80萬元之3倍）。又
    系爭買賣契約之合興公司及法定代理人之印文並非盜用，此
    業經台灣台北地方法院檢察署94年度偵字第20746號對合興
    公司所指偽造私文書之趙阿樹為不起訴處分確定，合興公司
    既無法舉證證明前開印文為他人盜蓋，自不得主張該契約書
    為虛偽。按合興公司提供之混凝土於億倫公司施工後，經林
    務局於93年7月28日鑽心取樣，送請交通大學土木系材料試
    驗室進行抗壓試驗，竟有未達約定強度之情事，致億倫公司
    須將工程拆除重作，共計支出51萬1415元，是合興公司就前
    開費用自須支付。又合興公司主張其給付之混凝土經圓柱試
    體試驗已符合強度，惟其送驗之試體未經現場監工人員簽名
    ，有事後更換之可能，故其提出之合格試驗結果並不足採。
    縱認該混凝土經圓柱試體試驗合格，惟系爭買賣契約既約定
    合興公司就混凝土「鑽心取樣」不合格即須負賠償之責，故
    合興公司仍須負責賠償。再者，合興公司主張混凝土強度不
    足係因億倫公司施工不當所造成，惟就此未舉證證明，亦不
    足採。又合興公司主張億倫公司尚欠34萬4590元貨款未付，
    惟該款項均為重作前開工程之混凝土費用，本應由合興公司
    負擔，自不得主張抵銷。況該34萬4590元中僅有7萬8540元
    與前開工程有關，故縱然抵銷亦僅得就該部分主張。再者，
    合興公司依約亦須賠償億倫公司240萬元損失，前開違約金
    並非過高，縱認應酌減，亦應減至160萬元（即前開工程款
    之2倍）。億倫公司多次催告合興公司派員協議賠償事宜，
    惟合興公司均置之不理，爰依兩造契約書第2、3條約定請求
    等語。於原審為聲明：合興公司應給付億倫公司292萬2550
    元，及自起訴狀繕本送達翌日起至清償日止按年息5%計算之
    利息（原判決僅命合興公司給付億倫公司75萬6865元本息，
    億倫公司就其敗訴部分之40萬元本息提起上訴，逾此未上訴
    部分自已確定。合興公司就其敗訴部分則均提起上訴）。並
    上訴聲明：(一)原判決不利於億倫公司之下列第2項部分廢棄
    。(二)廢棄部分，合興公司應再給付億倫公司40萬元，暨自起
    訴狀繕本送達翌日起至清償日止按年利率5%計算之利息。(三)
    第一、二審訴訟費用均由合興公司負擔；及答辯聲明：合興
    公司之上訴駁回。
二、上訴人合興公司則以：系爭工程為訴外人趙阿樹借用億倫公
    司名義承攬，由合興公司提供210kgf/c㎡混凝土，惟合興公
    司從未簽立書面契約。趙阿樹於93年11月25日及12月2日兩
    度持空白契約書要求合興公司用印，為合興公司拒絕，於億
    倫公司提起本訴後，合興公司始發現前開空白契約遭他人盜
    蓋合興公司及負責人乙○○之印文，是系爭買賣契約書顯為
    虛偽，故前開契約對合興公司不生效力。況合興公司僅為材
    料供應者，僅須就施工前採樣之圓柱試體有瑕疵負責，系爭
    買賣契約約定合興公司須就施工後鑽心取樣試體有瑕疵負責
    ，亦有不合。又合興公司提供之混凝土於交付億倫公司施作
    前，已於工地現場製作圓柱試體拍照，由監工陳怡彰會同送
    驗，且已通過圓柱試體抗壓強度試驗，是該混凝土於億倫公
    司施工前確無瑕疵。按混凝土可能因億倫公司於輸送過程中
    加入過量水分或未確實為澆置、搗實工作或不當養護行為致
    影響抗壓強度，億倫公司應證明其嗣後鑽心取樣之試體品質
    與合興公司交付時之混凝土品質相同，始得請求合興公司負
    賠償責任。又億倫公司主張拆除重作之費用過高，且提出之
    單據均為手寫，難認均屬必要費用。縱認合興公司應負損害
    賠償責任，則億倫公司尚積欠系爭買賣契約貨款34萬4590元
    ，及另因「天德巷野溪整治工程」向其買受之混凝土貨款95
    萬4550元未清償，是其自得就前開貨款主張抵銷。又縱認修
    補瑕疵之混凝土部分（共計21萬7600元）不能請款，合興公
    司就剩餘貨款即12萬6990元仍得主張抵銷。又兩造並無約定
    違約金，且億倫公司拆除重作之費用僅約10餘萬元，拆除部
    分亦僅占總工程1/5，合興公司並已履約完畢，億倫公司竟
    以其與林務局之合約價款80萬元之3倍計算違約金，相較於
    系爭買賣契約貨款僅為40萬元，亦顯失公平等語，資為抗辯
    。爰上訴聲明：(一)原判決不利於合興公司部分廢棄。(二)廢棄
    部分，億倫公司於第一審之訴及假執行之聲請均駁回。(三)第
    一、二審訴訟費用均由億倫公司負擔。答辯聲明：億倫公司
    之上訴駁回。
三、兩造不爭執之事實：
  (一)合興公司與趙阿樹於92年12月間曾以口頭合意，由合興公司
    提供趙阿樹施作「烏來區第37林班崩塌地處理工程」完工所
    需數量、抗壓強度210kgf/c㎡之混凝土，並全數出貨完畢。
  (二)億倫公司因另承攬施作新竹林管處「天德巷野溪整治工程」
    之需，亦向合興公司購買抗壓強度210kgf/c㎡及140kgf/c
    ㎡之混凝土，上開貨款尚有95萬4550元未為清償。
四、本件兩造爭執要點為(一)兩造間有否系爭買賣法律關係存在？
    (二)系爭混凝土是否有品質不合約定之情形？(三)若系爭混凝土
    品質不合約定，億倫公司得請求給付之金額若干？(四)合興公
    司得以多少金額主張抵銷？茲就兩造爭點分述如下：
  (一)兩造間有系爭買賣法律關係存在：按民事訴訟法第277條規
    定「當事人主張有利於己之事實者，就其事實有舉證之責任
    。但法律別有規定，或依其情形顯失公平者，不在此限。」
    合興公司雖抗辯系爭買賣契約書乃訴外人趙阿樹盜用合興公
    司品管印章所製作，顯屬虛偽云云。查合興公司對於系爭契
    約書上「合興預拌混凝土股份有限公司」之公司章及法定代
    理人乙○○印章之真正，並不爭執，復經證人即合興公司業
    務員謝火炎證述在卷（見原審卷1第201頁筆錄）。合興公司
    雖辯稱該印非合約書之用章，或該章係遭他人盜用云云。然
    經原審向新竹林管處函調「烏來區第37林班崩塌地處理工程
    」承包商億倫公司所送交合興公司之文件資料，經該處於94
    年9月23日以竹治字第0942107237號函所附024號臨時檔案夾
    內之合興公司公司章及其法定代理人印章，經核對與本件系
    爭契約相同，足見合興公司對外仍以該印章作為代為公司而
    使用，該章並非僅作品管使用。又合興公司前曾向台灣台北
    地方法院檢察署對訴外人趙阿樹提起偽造私文書之告訴，業
    經該署於94年12月27日以94年度偵字第20746號對趙阿樹為
    不起訴處分並已確定，業經本院調卷核閱屬實。且億倫公司
    曾於93年11月5日以新店郵局板橋第58支局第133號存證信函
    催告合興公司儘速賠償，有存證信函一紙在卷可參（見原審
    卷1第26頁），合興公司並未否認曾與億倫公司簽約之事實
    ，合興公司事後所辯係遭他人盜用云云，洵屬無據，自無足
    採。是所辯億倫公司所提之混凝土買賣契約書並非真正，兩
    造無系爭買賣法律關係存在云云，並無理由。
  (二)爭混凝土有品質不合約定之情形：又查億倫公司向合興公司
    所購買者為210kgf/c㎡之混凝土，俾符合新竹林管處210kgf
    /c㎡之設計強度，詎合興公司所提供之混凝土經新竹林管處
    於93年7月28日鑽心取樣，並於93年8月2日送請交通大學土
    木系材料試驗室進行抗壓試驗結果，卻與設計不符，億倫公
    司只得依新竹林管處之通知拆除重作之事實，已提出新竹林
    管處93年8月4日竹治字第0932220586號函暨所附國立交通大
    學土木工程學系材料試驗室混凝土鑽心試體抗壓強度試驗報
    告影本1紙在卷可稽（見原審卷1第9頁）。雖合興公司復辯
    以其所交付之混凝土卸料時均通過圓柱試體強度試驗，並無
    任何強度不足之瑕疵及影響抗壓強度之因素，預拌混凝土可
    能於「輸送」過程遭人為不當加入過量水份，或於「澆置」
    、「搗實」工作未確實，甚或「早期養護不當」致水化作用
    不完全而發生裂紋等云云，並提出金相材料實驗室混凝土抗
    壓測試報告4紙為證（見原審卷1第51頁）。然查合興公司送
    圓柱試體試驗僅係合興公司單方面自行取樣送實驗室測試，
    並無會同億倫公司送監造單位核可後再行測試。合興公司雖
    再以自行採樣之圓柱試體試驗曾經訴外人富立工程顧問有限
    公司（下稱富立公司）於工程施工品質抽驗記錄卡載明「無
    缺失」為辯，但按本院調取相關資料，富立公司於96年2月
    26日回復本院函文稱該公司留存之該等資料並未齊全等語（
    見本院卷第55頁），並無法資為有利於合興公司之認定，故
    合興公司所提出之上開測試報告並不能證明合興公司依約交
    付億倫公司之混凝土係合於約定之210kgf/c㎡規格之混凝土
    。再億倫公司所施作之「烏來區第37林班崩塌地處理工程」
    經新竹林管處鑽心取樣，並經交通大學土木系材料試驗室進
    行抗壓試驗結果與210kgf/c㎡之設計強度不符已如前述，億
    倫公司已就系爭混凝土鑽心取樣不合格之部分負舉證責任，
    則合興公司所謂可能係預拌混凝土輸送過程中加入過量水份
    或係澆置、搗實、早期養護之過程中有操作不當之情事一節
    ，均其推測之詞，究竟真實原因如何已不能為一致之主張，
    更未舉證以實其說。故合興公司上開抗辯自屬無據，不足採
    信。
  (三)億倫公司得請求給付之金額如下：
    1.按契約書第2條約定「甲方（指合興公司）出售210kg混凝
      土給乙方 (億倫公司)，如主辦單位 (林區管理處)鑽心取
      樣沒合格未達210kg強度，如需拆除重作全部工料費用 (
      工料費)全部由甲方負責支付，不得異議。」等語，系爭
      鑽心取樣試驗既經主辦單位新竹林管處鑽心取樣，測試結
      果確屬不合格（未達210kg）。是依前契約書約定，系爭
      工程經億倫公司拆除重作後，合興公司即須賠償全部之工
      料費用。合興公司雖擷取富立公司之部分監工日報表之記
      載而認修補系爭工程所用之混凝土僅128立方米，主張修
      補金額為12萬6990元云云。但查富立公司於96年2月26 日
      回復本院之函文說明3（見本院卷第55頁）已經載明：「
      承包廠商提報之數量及圓柱試體檢驗報告，本公司留存之
      資料並未齊全，故本影本僅供參考。相關確實之混凝土數
      量，仍請貴院依據訴訟雙方所提供之數據詳查。」等語。
      億倫公司主張因合興公司所提供之混凝土經測試未達210k
      gf/c㎡之設計強度，經新竹林管處通知拆除重作，其中拆
      除重作費用計52萬2550元之事實，業據億倫公司提出支出
      明細表暨所附收據影本10紙、各類所得扣繳暨免扣繳憑單
      影本1紙以及統一發票影本1紙為證（見原審卷1第11頁至
      24頁），並經證人范水清、張再利、尤文桂、黃建興、許
      坤石、趙建明等人證述屬實（見原審卷2第143頁至150頁
      筆錄），惟就其中億倫公司所提出之統一發票影本1紙上
      僅記載「排水管、土水用、淨水器、加工12#、14 #」，
      並無法證明與上開拆除重作工程有關，故上開統一發票之
      費用1萬1135元應予扣除，本院認為上述證據資料，信而
      有徵，堪予採信。從而，億倫公司就拆除重作費用部分應
      為51萬1415元（000000－00000＝511415）。
    2.另億倫公司依據系爭契約第3條約定「如拆除重作甲方（
      合興公司）需賠償乙方 (億倫公司)之所有信譽、名譽及
      全部損失，乙方與林區管理處工程合約書內之總金額80萬
      元整的3倍共240萬元整，甲方不得異議」，而主張合興公
      司另須賠償億倫公司3倍即240萬元違約金云云。惟按「民
      法第252條規定約定之違約金額過高者，法院得減至相當
      之數額。故約定之違約金苟有過高情事，法院即得依此規
      定核減至相當之數額，並無應待至債權人請求給付後始得
      核減之限制。此項核減，法院得以職權為之，亦得由債務
      人訴請法院核減。」「約定之違約金是否過高應就債務人
      若能如期履行債務時，債權人可得受之一切利益為衡量之
      標準，而非以僅約定1日之違約金若干為衡量標準」（最
      高法院79年台上字第1612號、51年台上字第19號判例要旨
      參照），是違約金過高，法院自得依職權審酌債權人可得
      受之一切利益而為核減。查本件億倫公司既就上開工程拆
      除重作之全部工料費用已由合興公司負擔，且億倫公司與
      新竹林管處系爭工程合約總金額80萬元，合興公司僅係負
      責供應系爭混凝土，再參照億倫公司拆除重作費用為51萬
      1415元，是依當事人所受損害情形及衡平之原則，將違約
      金核減為相當於合約總金額之1倍即80萬元，已足達處罰
      合興公司之違約金訂立目的，且此金額適當顧全兩造利益
      之平衡較為公平合理。至於合興公司是否於兩造其他混凝
      土供應工程中涉嫌變更原取樣試體，與本件無關，而合興
      公司於本件所為攻防抗辯，為法律賦與之權利，億倫公司
      據此主張應提高違約金云云，均有誤會，併此敘明。
    3.因此，億倫公司請求給付131萬1415元（511415＋800000
      ＝0000000），為有理由。
  (四)合興公司得主張抵銷之金額如下：合興公司以億倫公司就施
    作37林班崩塌地工程向合興公司買受系爭混凝土，尚欠合興
    公司貨款合計34萬4590元，及就施作「天德巷野溪整治工程
    」向合興公司買受之混凝土尚有95萬4550元貨款未為清償而
    主張抵銷。億倫公司就上開95萬4550元之貨款予以抵銷並不
    爭執；另就施作37林班崩塌地工程混凝土貨款34萬4590元未
    清償部分，億倫公司則主張依契約書第2條約定應由合興公
    司支付云云。查依兩造所簽定之混凝土買賣契約書第2條係
    約定「如需拆重作，全部工料費用（工料費）全部由甲方（
    即合興公司）負責支付，不得異議」等語，有買賣契約書可
    參（見原審卷1第8頁），是依合約書之約定，億倫公司僅可
    就其拆重作所花費之費用請求合興公司給付。因合興公司所
    主張抵銷之混凝土貨款34萬4590元中，93年8月17日之8500
    元、93年8月18日之6萬7150元、93年8月23日之9萬5200元及
    93年9月3日之9萬5200元，係於新竹林管處於93年8月4日發
    文令億倫公司拆除系爭工程重作後所購買，非原施作37林班
    崩塌地工程之貨款，屬拆除重作之費用，應由合興公司負擔
    ；至於93年7月9日之2萬0400元及93年7月14日之5萬4400元
    ，以上2筆貨款含稅共計7萬8540元，已由合興公司先行開立
    發票，億倫公司迄今仍未清償，為億倫公司所不爭執（見本
    院卷第136頁言詞論意旨狀），是此部分金額合興公司主張
    於7萬8540元之貨款內為抵銷為有理。從而，本件億倫公司
    得向合興公司請求金額為27萬8325元（0000000－000000-
    00000＝278325）為有理由。
五、綜上所述，億倫公司依據系爭買賣契約之約定，請求合興公
    司給付27萬8325元，及自起訴狀繕本送達翌日即94年3月23
    日起至清償日止，按年息5%計算之利息，為有理由，應予准
    許；逾此範圍之請求，即屬無據，應予駁回，該部分假執行
    之聲請失所附麗，應併予駁回。原審判決主文第一項判命合
    興公司給付超過上開金額並為准免假執行之宣告部分，尚有
    未洽，合興公司上訴聲明廢棄，為有理由。至就上揭應給付
    金額部分，原審判令合興公司給付，並依據兩造聲請為准免
    假執行之宣告，經核並無違誤，合興公司此部分上訴則為無
    理由，應予駁回。億倫公司就其敗訴部分中40萬元本息部分
    上訴，指摘原判決不當，求予廢棄改判，為無理由，應駁回
    其上訴。
六、本件事證已臻明確，圓柱體試驗並不能免除合興公司之責任
    ，而關於拆除重作範圍已經億倫公司提出支出明細表暨所附
    收據、各類所得扣繳暨免扣繳憑單及統一發票影本為證，並
    經證人范水清、張再利、尤文桂、黃建興、許坤石、趙建明
    等人證述屬實，均如前述，自無再函請新竹林管處調閱「烏
    來區第37林班崩塌地處理工程」全部資料之必要。兩造其餘
    陳述、證據及爭點，於判決之結果無影響，自無庸逐一論列
    ，併此敘明。
七、據上論結，本件合興公司之上訴為一部有理由，一部無理由
    ，億倫公司之上訴為無理由，依民事訴訟法第449條第1項、
    第450條、第79條，判決如主文。
中　　華　　民　　國　　96　　年　　5　　月　  15 　　日
                    民事第十三庭
                        審判長法　官  黃嘉烈
  　　　　　　　　　　　　　　法　官  李媛媛
  　　　　　　　　　　　　　　法　官  高鳳仙
正本係照原本作成。
不得上訴。
中　　華　　民　　國　　96　　年　　5　　月　  16 　　日
　　　　　　　　　　　　　　　書記官  李明昇
